【裁判字號】    99,交聲,3200
【裁判日期】    990831
【裁判案由】    聲明異議
【裁判全文】
臺灣臺中地方法院交通事件裁定        99年度交聲字第3200號
原處分機關  交通部公路總局臺中區監理所
異  議  人
即受處分人  甲○○
上列受處分人因違反道路交通管理處罰條例案件，對於交通部公
路總局臺中區監理所於民國九十九年七月二十三日所為之處分（
中監違字第裁六０—Ｚ三Ａ０一三六六八號裁決書），聲明異議
，本院裁定如下：
    主  文
原處分關於罰鍰新臺幣肆萬玖仟伍佰元部分撤銷。
前項撤銷部分，甲○○不罰。
    理  由
一、原處分意旨略以：異議人即受處分人（下稱受處分人）甲○
    ○於民國九十八年六月十九日二時三十七分許，駕駛其所有
    之車牌號碼二Ｋ－六五八二號自用小客車，在國道一號北上
    一七八．三公里處，因「酒精濃度過量駕車，於二時三十七
    分呼氣酒測酒精濃度０．七五MG/L」之違規，經內政部警政
    署國道公路警察局泰安分隊員警依違反道路交通管理處罰條
    例第三十五條第一項第一款規定舉發；本案因酒駕違規涉公
    共危險罪，業經臺灣臺中地方法院檢察署緩起訴處分確定，
    且法務部函釋「不起訴處分」包括「緩起訴處分」；本站遂
    於九十九年七月二十三日，依道路交通管理處罰條例第三十
    五條第一項第一款、違反道路交通管理事件統一裁罰基準及
    處理細則第四十三條、第四十四條及第六十七條之規定，以
    中監違字第裁六０—Ｚ三Ａ０一三六六八號裁決書裁處受處
    分人罰鍰新臺幣（下同）四萬九千五百元整，吊扣駕駛執照
    十二個月（駕照已執行吊扣），施以道安講習，逾期則依裁
    決書處罰主文規定裁處等語。
二、聲明異議意旨略以：依據行政罰法第二十六條規定，一行為
    同時觸犯刑事法律及違反行政法上義務規定者，依刑事法律
    處罰之。受處分人本件酒駕行為業經檢察官為緩起訴處分，
    並已繳納二萬五千元（誤寫為二萬四千元）在案，而原處分
    機關另裁罰受處分人罰鍰四萬九千五百元，並執行吊扣駕照
    ，實無再一事二罰處行政罰之必要，請庭上撤銷行政罰鍰四
    萬九千五百元，以維持公平正義原則等語。
三、按汽車駕駛人（包括機器腳踏車）飲用酒類或其他類似物後
    ，其吐氣所含酒精濃度超過每公升零點二五毫克，不得駕車
    ；駕駛汽車經測試檢定酒精濃度超過標準，處汽車駕駛人罰
    鍰一萬五千元以上六萬元以下，並當場移置保管該汽車及吊
    扣駕駛執照一年，因而肇事致人受傷者，並吊扣駕駛執照二
    年，道路交通安全規則第一百十四條第二款、道路交通管理
    處罰條例第三十五條第一項第一款分別定有明文。再按「違
    反行政法上義務而受罰鍰、沒入或其他種類行政罰之處罰時
    ，適用本法。但其他法律有特別規定者，從其規定。」、「
    本法所稱其他種類行政罰，指下列裁罰性之不利處分：1、
    限制或禁止行為之處分：限制或停止營業、吊扣證照...禁
    止申請或其他限制或禁止為一定行為之處分。」、「一行為
    同時觸犯刑事法律及違反行政法上義務規定者，依刑事法律
    處罰之。但其行為應處以其他種類行政罰或得沒入之物而未
    經法院宣告沒收者，亦得裁處之。前項行為如經不起訴處分
    或為無罪、免訴、不受理、不付審理之裁判確定者，得依違
    反行政法上義務規定裁處之」，九十四年二月五日公布、九
    十五年二月五日施行之行政罰法第一條、第二條第一款、第
    二十六條亦分別有明文規定。又依據行政罰法第二十六條之
    立法理由：（一）一行為同時觸犯刑事法律及違反行政法上
    義務規定時，由於刑罰與行政罰同屬對不法行為之制裁，而
    刑罰之懲罰作用較強，故依刑事法律處罰，即足資警惕時，
    實無一事二罰再處行政罰之必要。且刑事法律處罰，由法院
    依法定程序為之，較符合正當法律程序，應予優先適用。但
    「罰鍰」以外之沒入或「其他種類行政罰」，因兼具維護公
    共秩序之作用，為達行政目的，行政機關仍得「併予裁處」
    ，故為第一項但書規定。（二）前述行為如經檢察官為不起
    訴處分或法院為無罪、免訴、不受理或不付審理（少年事件
    ）之裁判確定，行政罰之裁處即無一事二罰之疑慮，故第二
    項規定此時仍得依違反行政法上義務之規定裁處。是以上揭
    行政罰法中刑事法律處罰優先且不再處以行政秩序罰之目的
    ，既係因為行為人已接受刑罰而足資警惕，且已發生懲罰之
    作用，即無使行為人陷於雙重處罰之不利益，則關於刑事法
    律處罰之範圍自應採取實質認定，凡刑事實體法或程序法中
    所規定客觀上剝奪行為人生命、自由、財產權利，主觀上亦
    因制裁之嚴厲性、痛苦性，其強度足以造成心理強制而間接
    達成矯正教化目的之處遇手段，皆應納入其中，而不以形式
    上符合刑法第三十二條至第三十四條所定主刑及從刑種類者
    為限，始與法律規範之意旨相符。
四、經查：
  (一)本件受處分人於九十八年六月十九日二時三十七分許，駕駛
    其所有之車牌號碼二Ｋ－六五八二號自用小客車，在國道一
    號北上一七八.三公里處，因「酒精濃度過量駕車，於二時
    三十七分呼氣酒測酒精濃度０．七五MG/L」之違規，經內政
    部警政署國道公路警察局泰安分隊員警依違反道路交通管理
    處罰條例第三十五條第一項第一款規定舉發等情，業為受處
    分人所不爭執，並有上開舉發違反道路交通管理事件通知單
    一份在卷可稽，是受處分人飲用酒類後，於上開時間駕駛前
    開自小客車吐氣所含酒精濃度超過標準違規事實，應堪認定
    。從而，經以其有違反道路交通管理處罰條例第三十五條第
    一項規定之行為，經內政部警政署國道公路警察局泰安分隊
    員警，製作公警局交字第Ｚ三Ａ０一三六六八號舉發違反道
    路交通管理事件通知單予以舉發，嗣經原處分機關於九十九
    年七月二十三日依道路交通管理處罰條例第三十五條第一項
    第一款及違反道路交通管理事件統一裁罰基準及處理細則第
    四十三條、第四十四條及第六十七條規定，中監違字第裁六
    ０—Ｚ三Ａ０一三六六八號裁決書裁處受處分人罰鍰四萬九
    千五百元整，吊扣駕駛執照十二個月（駕照已執行吊扣），
    施以道安講習，原無違誤。
  (二)依行政罰法第二十六條一事不二罰之立法理由：「一行為同
    時觸犯刑事法律及違反行政法上義務規定時，由於刑罰與行
    政罰同屬對不法行為之制裁，而刑罰之懲罰作用較強，固依
    刑事法律處罰，即足資警惕時，實無為一事二罰再處行政罰
    之必要，且刑事法律處罰，由法院依法定程序為之，較符合
    正當法律程序，應予優先適用，但罰鍰以外之沒入或其他種
    類行政罰，因兼具維護公共秩序之作用，為達行政目的，行
    政機關仍得並與裁處。」故刑罰與行政罰，其處罰行為人違
    法行為之目的相同，若依刑事法律處罰，已足資警惕行為人
    時，實無為一事二罰再處行政罰之必要（臺灣高等法院臺中
    分院九十六年度交抗字第二五三、二六二、二八七、二八八
    號裁定可資參照）。按刑事訴訟法第二百五十三條之二規定
    ，命被告向被害人道歉、立悔過書、為金錢給付、勞務給付
    、提供義務勞務或處遇措施，應得被告之同意（其中金錢給
    付、勞務給付、提供義務勞務或處遇措施，因涉及被告之財
    產及人身自由拘束，且產生未經裁判即終局處理案件之實質
    效果尚須考慮被告之意願），上開金錢給付、勞務提供等各
    種拘束雖均不屬「刑罰」性質，仍對行為人產生實質上制裁
    效果，並對行為人財產、自由、尊嚴等權利產生不良影響，
    尤其除金錢給付部份外，其餘種類負擔至今均未能以金錢量
    化，倘被告就同一行為所受緩起訴負擔並非金錢給付，則無
    從與行政罰鍰之金錢給付相較，故緩起訴處分是否即等同不
    起訴處分，即非無疑。又道路交通管理處罰條例第三十五條
    所規定之裁處含有罰鍰與吊扣駕照之處分，二者分屬行政罰
    法法理中之對於過去違反義務行為處罰之秩序罰，以及對於
    預防將來再犯危險之管制罰，前者對於過去義務違反而為秩
    序罰之目的與刑事制裁所欲達到保護交通安全之目的相同，
    二者目的既然相同，則處以較重之刑事制裁已足，無重複處
    罰之必要，以免使行為人產生雙重之財產損害（臺灣高等法
    院臺中分院九十六年度交抗字第二八七號裁定可資參照）。
    職此，同時觸犯刑事法律及違反行政法上義務規定之行為，
    行政機關得否科以與刑罰相類之行政罰處罰，除上述關於「
    金錢給付」之部分外，餘應視該行為之刑事訴追或審判程序
    終局結果而定，在刑事訴追、審判程序尚未終局確定前，行
    政機關自不得逕予裁罰，僅關於沒入或其他種類行政罰，因
    兼具維護公共秩序之作用，為達行政目的，行政機關仍得併
    予裁處，又此所稱「其他種類行政罰」，係指違反行政法上
    之義務應受「裁罰性」之「不利處分」而言，依行政罰法第
    二條規定，應包括限制或禁止行為之吊扣證照處分在內。
  (三)至於法務部九十五年五月二十五日法律字第０九五０七００
    三九三號函雖謂：行政罰法第二十六條第二項所稱「不起訴
    處分」包括「緩起訴處分」在內等語，惟該項乃例外得裁處
    行政秩序罰之補充規定，參諸該條文係將「不起訴處分」、
    「無罪」、「免訴」、「不受理」、「不付審理」等不能證
    明刑事被告犯罪或未曾使其實際接受刑罰之情形逐一臚列，
    顯然與該條第一項所指發生處罰競合之前提要件尚有未合，
    故有第二項仍依違反行政法上義務規定裁處之必要。本件緩
    起訴處分既非不能證明行為人之犯罪事實，且有支付一定金
    額之實質處罰，自與上開行政罰法第二十六條第二項列舉之
    不起訴處分等情形迥然有別，仍無從遽為比擬而為相同之處
    置。如若不然，則刑事被告如經法院循審判程序判處罰金或
    得以易科罰金之拘役或有期徒刑，均得以援用行政法罰第二
    十六條第一項之規定，免於處以行政秩序罰之雙重不利益；
    至於藉由緩起訴處分而節省司法資源者，在基於實質懲罰目
    的而其財產權遭受剝奪之餘，卻仍需繳納一定金額之行政罰
    鍰，其結果勢必降低刑事被告接受緩起訴處分之意願，而反
    噬緩起訴處分替代繁複刑事審判程序之制度性機能。準此以
    言，行政罰法第二十六條第二項既未將緩起訴處分列舉其中
    ，本於「例外規定從嚴解釋」之法理及前揭說明，自不能將
    條文中「不起訴處分」之範圍，擴及於性質顯不相同之「緩
    起訴處分」，附此敘明。
  (四)本件受處分人於上開時、地酒醉駕車之同一事實，因另犯刑
    法第一百八十五條之三之公共危險罪責，經臺灣臺中地方法
    院檢察署檢察官以九十八年度速偵字第二三七八號為緩起訴
    處分，緩起訴期間為一年（自九十八年七月一日起至九十九
    年六月三十日止），並應向臺中市政府（戶名：臺中市地方
    教育發展基金）支付二萬五千元之金額，另應於緩起訴期間
    屆滿日前六個月，參加該署所舉辦之法治教育一場次，並應
    依該署觀護人之指定時間，按時至該署報到，接受相關規定
    說明。受處分人已向上開臺中市政府（戶名：臺中市地方教
    育發展基金）支付二萬五千元完畢在案，上開緩起訴處分並
    於九十九年六月一日期滿未經撤銷而告確定，有臺灣臺中地
    方法院檢察署檢察官緩起訴處分書在卷可佐。依照檢察官對
    本件受處分人所為緩起訴處分之期間為一年，並命其應向上
    開臺中市政府付二萬五千元，及於緩起訴期間屆滿日前六個
    月，參加該署所舉辦之法治教育一場次，並依該署觀護人之
    指定時間，按時至該署報到，接受相關規定說明，認其應知
    所警惕，無再犯之虞，對於公共利益之維護已經無礙，而上
    開捐款及參加法治教育（類如保護管束，且受處分人參加法
    治教育期間無從從事勞動或其他工作，自對於其財產產生不
    利之影響）等，確對被告財產、自由產生不利之結果，且此
    結果之所生，亦係出於同一酒後駕車之行為，評價上已產生
    實質刑罰之效果，且其所繳納之公益捐款、參加法治教育等
    內容，換算為同等金錢給付，亦已相近於原處分機關所裁處
    之罰鍰，何況受處分人尚須按時參加法治教育，乃原處分機
    關就此範圍，實無再另處以罰鍰之必要（縱原處分機關係依
    道路交通管理處罰條例第三十五條第八項規定為之者，亦然
    ），以免使行為人產生雙重之財產損害。綜上，原處分再對
    受處分人為不利之金錢裁罰，難稱允當，是以本件異議應認
    為有理由，合應由本院將原處分關於罰鍰之部分撤銷，並就
    此部分為受處分人不罰之諭知。
據上論斷，應依道路交通管理處罰條例第八十七條第二項、道路
交通案件處理辦法第二十條前段，裁定如主文。
中    華    民    國    99    年    8     月    31    日
                              交通法庭法  官  林學晴
以上正本證明與原本無異
如不服本裁定應於送達後5日內向本院提出抗告狀
                                      書記官  簡雅文
中    華    民    國    99    年    8    月      31   日

司法院資訊處製作；財團法人民間司法改革基金會備份。
